【裁判字號】    89,台上,2146
【裁判日期】    890928
【裁判案由】    確認土地所有權存在等
【裁判全文】
最高法院民事判決                              八十九年度台上字第二一四六號
    上 訴 人  甲○○
    被上訴人  丙○○
              乙○○
右當事人間請求確認土地所有權存在等事件，上訴人對於中華民國八十八年四月三十
日台灣高等法院台中分院第二審判決（八十八年度重上字第二六號），提起上訴，本
院判決如左：
    主  文
原判決關於駁回上訴人對於被上訴人乙○○請求命其給付新台幣一百萬元本息之上訴
及該訴訟費用部分廢棄，發回台灣高等法院台中分院。
其他上訴駁回。
第三審訴訟費用關於駁回其他上訴部分，由上訴人負擔。
    理  由
本件上訴人主張：坐落苗栗市○○段九一、九一之一、九一之二、九一之一七、九一
之一八、九三之三地號土地應有部分二分之一及地上門牌號碼苗栗市○○路五二九號
房屋一棟原屬訴外人即伊之祖母林葉窗妹所有，林葉窗妹於民國八十二年十二月十日
委託授權被上訴人乙○○將上開房地以總價新台幣（下同）一千五百萬元出賣予被上
訴人丙○○，丙○○已付定金一百萬元予乙○○，系爭房地亦已辦理所有權移轉登記
予丙○○。詎丙○○拒不依約給付價金餘款，經林葉窗妹定期催告，仍不履行，林葉
窗妹已解除系爭買賣契約，並終止對於乙○○之授權。乙○○迄未將所收定金一百萬
元交付林葉窗妹，無法律上之原因而受利益，致林葉窗妹受損害。林葉窗妹已將全部
債權讓與伊等情。求為確認伊就系爭房地之所有權存在；及命丙○○塗銷系爭房地所
有權登記，變更登記為伊所有；並命乙○○給付伊一百萬元及加付法定遲延利息之判
決。
被上訴人丙○○則以：系爭房地雖登記林葉窗妹名義，惟係林葉窗妹與其夫林開和之
聯合財產，由其二人出賣予伊，依約應待辦理土地分割及移轉登記完畢，伊始須給付
第二期款八百萬元，系爭土地迄未辦理分割，伊未給付該期款，自無違約，林葉窗妹
不得解除系爭契約，亦無權將系爭房地之權利讓與上訴人。被上訴人乙○○亦以：伊
已將所收定金一百萬元交付林開和供作醫療費用，林葉窗妹並無將對伊之債權轉讓與
上訴人，上訴人提出之權利讓渡書並非真正各等語，資為抗辯。
原審以：上訴人就其主張之事實，雖據提出授權書、郵局存證信函、權利讓渡書、買
賣契約書、土地登記簿謄本、房屋稅繳納通知書為證，惟查系爭房地係由林開和、林
葉窗妹共同出賣與丙○○，其買賣契約合法有效。系爭契約第二條第二款約定：「第
二次付款：辦理土地共有物分割及土地移轉登記完畢時付八百萬元」等語。系爭土地
迄未辦理分割完成，為上訴人所不爭，丙○○自無須給付上開期款，難認其有違約之
情形。林葉窗妹無權單獨將系爭契約出賣人之權利讓與上訴人，且丙○○本於系爭契
約取得系爭房地所有權，於法並無不合。上訴人請求確認伊就系爭房地之所有權存在
，及命丙○○塗銷系爭房地所有權登記，變更登記為伊所有，洵屬無據，不應准許。
次查系爭契約係由林開和、林葉窗妹共同委任授權其子乙○○簽約、收款，有授權書
可稽，乙○○自有權收取系爭定金。林葉窗妹並證稱：我有委任乙○○出售房子，乙
○○收取之價款給乙○○或給我都可以，交給乙○○的錢，他也會給我供作生活照顧
使用等語，足見林葉窗妹之本意不一定要求乙○○將所收取之價金交其收執，其既不
認為乙○○收取保管系爭定金為不當得利，豈會將該不當得利債權讓與上訴人，林
葉窗妹亦無權單獨將此項債權讓與上訴人。上訴人請求乙○○給付系爭定金及加付法
定遲延利息，亦非有據，不應准許。爰維持第一審所為上訴人敗訴之判決，駁回其上
訴。
關於廢棄發回部分：
查林開和、林葉窗妹於八十四年七月二十五日以郵局存證信函通知乙○○略稱：解除
系爭授權書等語（見第一審卷八頁），其真意似係終止其二人與乙○○間之委任契約
。果爾，乙○○於委任契約終止後，仍未將所收取之系爭定金返還予林開和、林葉窗
妹，能否謂其未獲不當得利，自滋疑義。次按數人有同一債權，而其給付可分者，除
法律另有規定或契約另有訂定外，應各平均分受之，民法第二百七十一條前段定有明
文。倘乙○○應給付系爭定金予林開和、林葉窗妹，林葉窗妹就此項可分給付，有其
分受部分，即對乙○○享有債權，非不得單獨讓與之。上訴人主張：林葉窗妹已將此
項債權讓與伊等語，已據提出權利讓渡契約書為證（見第一審卷十一頁），原審就此
未詳加調查審認，遽以上開理由而為上訴人此部分不利之判決，尚嫌疏略。上訴論旨
，指摘原判決此部分為不當，求予廢棄，非無理由。
關於駁回上訴部分：
原審認定系爭買賣契約合法有效，丙○○基於該買賣契約，有權取得系爭房地所有權
，上訴人請求確認伊就系爭房地之所有權存在，及命丙○○塗銷所有權登記，並非有
據，不應准許。爰就此部分為上訴人敗訴之判決，經核於法洵無違誤。次按契約當事
人之一方有數人者，其解除契約之意思表示應由其全體為之，始生效力。系爭買賣契
約係由林開和、林葉窗妹二人共同與丙○○訂立，為原審確定之事實，則林葉窗妹單
獨向丙○○為解除契約之意思表示，要難認系爭契約業經合法解除。林葉窗妹既不得
請求丙○○返還系爭房地，上訴人自無從受讓此項權利，其請求丙○○將系爭房地變
更（移轉）登記為伊所有，洵非正當，不應准許。原審就此部分為上訴人敗訴之判決
，理由雖有未當，但結論尚無二致，仍應予維持。上訴論旨，指摘原判決上開部分為
不當，求予廢棄，非有理由。
據上論結，本件上訴一部為有理由，一部為無理由。依民事訴訟法第四百七十七條第
一項、第四百七十八條第一項、第四百八十一條、第四百四十九條第一項、第二項、
第七十八條，判決如主文。
中      華      民      國    八十九    年      九      月    二十八    日
                              最高法院民事第四庭
                                  審判長法官  林  奇  福
                                        法官  陳  國  禎
                                        法官  李  彥  文
                                        法官  陳  重  瑜
                                        法官  許  澍  林
      右正本證明與原本無異
                                              書  記  官
中      華      民      國    八十九    年      十      月     十二     日


司法院資訊處製作；財團法人民間司法改革基金會備份。
